臺灣高等法院民事判決
110年度上字第909號
上  訴  人  莊明勳  
訴訟代理人  蔡孝謙律師
被  上訴人  林品妍  
訴訟代理人  吳姿璉律師

上列當事人間請求變更代表人登記等事件，上訴人對於中華民國
110年4月29日臺灣臺北地方法院109年度訴字第5730號第一審判
決提起上訴，並減縮上訴聲明，本院於111年2月15日言詞辯論終
結，判決如下：
    主      文
原判決關於駁回上訴人後開第二項之訴部分，及訴訟費用（除確
定部分外）之裁判均廢棄。
確認登記於被上訴人名下之神農木莊園有限公司出資額新臺幣伍
佰萬元之股東權利義務屬於上訴人。
第一、二審訴訟費用，除確定部分外，由被上訴人負擔。
    事實及理由
壹、程序方面：
一、按當事人對於第一審判決不服之程度，至第二審言詞辯論終
    結時為止，得擴張或變更之。又當事人於本案經終局判決後
    ，對不利其部分提起上訴，於上級審減縮上訴聲明，實質上
    與撤回減縮部分之上訴無異（最高法院107年度台聲字第544
    號裁定參照）。上訴人於原審起訴請求被上訴人應將其名下
    神農木莊園有限公司（下稱神農木公司）出資額新臺幣（下
    同）500萬元（下稱系爭出資額）移轉予上訴人，並願供擔
    保請准宣告假執行（見原審卷第147頁），原審判決上訴人
    全部敗訴，上訴人全部不服，提起上訴（見本院卷㈠第11頁
    ），嗣減縮上訴聲明，僅請求確認登記於被上訴人名下之系
    爭出資額之股東權利義務屬於上訴人（見本院卷㈠第177頁）
    ，依上說明，減縮部分已生撤回上訴之效力，該部分非本院
    審理範圍。
二、次按確認法律關係之訴，非原告有即受確認判決之法律上利
    益者，不得提起之，民事訴訟法第247條第1項前段定有明文
    。又所謂即受確認判決之法律上利益，係指因法律關係之存
    否不明確，致原告在私法上之地位有受侵害之危險，而此項
    危險得以對於被告之確認判決除去者而言（最高法院42年台
    上字第1031號、52年台上字第1240號判例參照）。本件上訴
    人主張系爭出資額為其所有，借名登記於被上訴人名下，且
    其已於民國109年7月10日發函終止上開借名登記關係，系爭
    出資額之股東權利義務應屬於其等語，為被上訴人否認，足
    見對系爭出資額之權利義務是否屬於上訴人乙節不明確，致
    上訴人得否對神農木公司行使系爭出資額之股東權利義務之
    私法上地位不明確而有受侵害危險，而此項危險得以對於被
    上訴人之確認判決除去，依上開說明，上訴人提起本件確認
    之訴，即具有受確認判決之法律上利益，先予敘明。
貳、實體方面：
一、上訴人主張：伊與被上訴人約定，神農木公司之設立出資額
    500萬元（即系爭出資額）全由伊出資，借用被上訴人名義
    登記為該公司之唯一股東及代表人，嗣伊已於109年7月10日
    發函終止與被上訴人間借名登記關係，惟被上訴人否認系爭
    出資額為伊所有，爰起訴請求確認登記於被上訴人名下系爭
    出資額之股東權利義務屬於伊（上訴人逾上開部分之請求，
    經原審判決上訴人敗訴，其不服提起上訴後，已為前揭上訴
    聲明減縮，非本院審理範圍，不另贅述）。
二、被上訴人則以：系爭出資額500萬元係上訴人依兩造與訴外
    人林輝雄間之三方合夥（下稱系爭合夥）約定提供之金錢，
    向伊借名者為系爭合夥，並非上訴人等語，資為抗辯。
三、上訴人於原審起訴聲明：㈠被上訴人應將其名下系爭出資額
    移轉予上訴人。㈡願供擔保請准宣告假執行。被上訴人於原
    審答辯聲明：㈠上訴人之訴及假執行之聲請均駁回。㈡如受不
    利判決，願供擔保請准宣告免為假執行。原審判決上訴人敗
    訴，上訴人全部不服，提起上訴，嗣為上述之上訴聲明減縮
    ，於本院上訴聲明：㈠原判決關於駁回上訴人下開第2項請求
    部分廢棄。㈡確認登記於被上訴人名下系爭出資額之股東權
    利義務屬於上訴人。被上訴人於本院答辯聲明：上訴駁回。
四、上訴人主張系爭出資額，係上訴人於108年11月26日，委託
    其姊莊鎧瑄自上訴人之永豐銀行帳戶提領450萬元存入第一
    銀行安和分行之「神農木公司籌備處林品妍」帳戶（下稱系
    爭帳戶）內，翌日上訴人再提領其姪女趙芷瑄之第一銀行帳
    戶內現金20萬元、萬得科技顧問有限公司（下稱萬得公司）
    之第一銀行帳戶內現金16萬元，及上訴人之國泰世華銀行帳
    戶內現金14萬元，合計50萬元存入系爭帳戶內，該500萬元
    全由上訴人出資，及上訴人於109年7月10日以土城工業區郵
    局第168號存證信函，向被上訴人表示終止兩造間就系爭出
    資額之借名登記關係，該函已送達被上訴人等情，為被上訴
    人所不爭執，並有上開帳戶存摺、存證信函及送達證書在卷
    可證（見原審卷第33至42頁、第53至57頁），堪信為真實。
    　
五、又上訴人主張系爭出資額係其借名登記於被上訴人名下，其
    已於109年7月10日發函終止與被上訴人間借名登記關係，請
    求確認系爭出資額之股東權利義務屬於其等情，則為被上訴
    人否認，並以前詞置辯。本院判斷如下：
  ㈠按稱「借名登記」者，謂當事人約定一方將自己之財產以他
    方名義登記，而仍由自己管理、使用、處分，他方允就該財
    產為出名登記之契約，其成立側重於借名者與出名者間之信
    任關係，及出名者與該登記有關之勞務給付，具有不屬於法
    律上所定其他契約種類之勞務給付契約性質，應與委任契約
    同視，倘其内容不違反強制、禁止規定或公序良俗者，當賦
    予無名契約之法律上效力，並依民法第529條規定，適用民
    法委任之相關規定（最高法院99年度台上字第1662號判決參
    照）。次按稱「借名登記」者，謂當事人約定一方將自己之
    財產以他方名義登記，而仍由自己管理、使用、處分，他方
    允就該財產為出名登記之契約。證明借名登記契約成立之證
    據資料，不以直接證據為限，倘綜合其他情狀，證明由一方
    出資取得財產登記他方名下後，仍持續行使該財產之所有權
    能並負擔義務者，非不得憑此等間接事實，推理證明彼等間
    存有借名登記契約（最高法院106年度台上字第1363號判決
    參照）。
　㈡查上訴人主張系爭出資額全由其出資乙節，為被上訴人所不
    爭執，已如前述，又上訴人主張神農木公司之銀行帳戶存摺
    及大章均由其保管，該公司之人事、行政、財務、會計及帳
    務亦由其全權負責掌理乙節，亦為被上訴人所不爭執，參以
    被上訴人對上訴人、王玉琪、莊鎧瑄（下合稱上訴人等3人
    ）所提侵占神農木公司資產之刑事告訴，經臺灣臺北地方檢
    察署（下稱臺北地檢署）檢察官為不起訴處分，被上訴人不
    服，聲請再議，經臺灣高等法院檢察署（下稱高檢署）審核
    認為系爭出資額全數由上訴人出資，且上訴人為實際控管神
    農木公司財務收支、人員雇用、安排營業據點承租及費用分
    擔等業務之人，為被上訴人所不爭執，堪信為真，被上訴人
    所指訴上訴人等3人侵占神農木公司421萬9,417元款項部分
    ，該等款項支出實際用於該公司日常營運，上訴人等3人並
    無侵占該款項之事實，並未涉及侵占罪嫌，於110年5月17日
    以110年度上議字第4201號處分書駁回被上訴人之再議聲請
    確定，有臺北地檢署110年度偵字第2139號不起訴處分書、
    高檢署110年度上聲議字第4201號處分書在卷可證（見本院
    卷㈠第81至92頁）。綜合上開情狀，堪認登記於被上訴人名
    下之系爭出資額，應係上訴人出資取得之財產而登記於被上
    訴人名下，且登記於被上訴人名下後，仍由上訴人持續行使
    對系爭出資額之股東權利義務，堪認上訴人主張系爭出資額
    係其出資而借名登記於被上訴人名下乙節，應可採信。至被
    上訴人參與店面租約之洽談、公證、裝潢設計及申請新創補
    助等事項，及於109年7月6日至110年1月11日為神農木公司
    代墊廠商貨款、員工薪資及勞健保費共54萬2,702元等情，
    固據其提出LINE對話紀錄、工作會議白板照片、附表2及相
    關憑證等件為證（見本院卷㈡第57至63頁、本院卷㈡第75頁、
    第85至229頁），惟查被上訴人於其告訴上訴人涉犯侵占罪
    嫌之刑事案件偵查中，對於其僅為神農木公司登記負責人，
    上訴人方為實際控管神農木公司財務收支、人員雇用、安排
    營業據點承租及費用分擔等業務之人等情並不爭執，且其自
    承於109年6月8日至同年7月9日期間確實沒有進公司等語（
    見本院卷㈠第90、84頁），於本院審理時對於神農木公司大
    章及存摺由上訴人保管，小章由被上訴人自己保管乙節亦不
    爭執，另於108年11月1日至109年6月30日期間，被上訴人之
    勞健保係以上訴人所經營萬得公司為投保單位（見原審卷第
    25至27頁、本院卷㈡第77、79頁），且被上訴人於108年11、
    12月係領取萬得公司發給之薪資各4萬8,907元（見原審卷第
    29頁），於109年1至4月則係領取神農木公司發給之門市經
    理員工薪資每月各5萬元（見原審卷第30至31頁），核與上
    訴人主張被上訴人為受僱經理人乙節相符，再被上訴人代墊
    附表2所示款項（見本院卷㈡第85至87頁），均係發生於神農
    木公司於109年7月1日停止營業（見原審卷第23頁）之後，
    且除編號1外，編號2至32之代墊款項事實均發生於同年7月1
    0日上訴人發函終止與被上訴人間借名登記關係後，是依上
    述借名登記關係存續期間，上訴人為神農木公司之實際負責
    人，被上訴人為登記名義人，小章自己保管，其配合上訴人
    之決定與安排，參與店面租約之洽談、簽立、公證、裝潢設
    計及申請新創補助等事宜，及被上訴人於神農木公司停止營
    業及上訴人終止兩造間借名登記關係後，所為代墊該公司廠
    商貨款、員工薪資及勞健保費等行為，均尚不足以推翻上開
    本院所認系爭出資額係上訴人所有而借名登記於被上訴人名
    下之事實，是被上訴人此部分所辯，無足採信。
  ㈢又被上訴人辯稱向其借名者應為系爭合夥云云，固據其提出1
    09年4月25日合作協議、109年4月19日深兆智慧合作協議書
    草稿、108年6月8日上訴人於神農木公司群組張貼之記事本
    訊息為證（見原審卷第105頁、本院卷㈡第65、67頁、本院卷
    ㈠第176頁），惟查神農木公司係經臺北市政府於108年12月3
    日核准設立登記，有經濟部商工登記公示資料在卷可證（見
    原審卷第23頁），而被上訴人所提合作協議則係林輝雄與兩
    造於西元2020年（即民國109年）4月25日簽立，且依其內容
    記載：「…甲（按指林輝雄）、乙（按指被上訴人） 、丙（
    按指上訴人）三方共同為發展對人類和平、經濟發展及生態
    環境有益之事業，堅守『合法、不傷害、誠信』原則，特訂定
    以下合作協議，以茲共同遵循：一、三方共同合作發展萬得
    科技顧問有限公司（統編00000000，簡稱WTC），股權分配
    為甲方25%、乙方48%、丙方27%。二、WTC投資由三方合議後
    進行，初期以神農莊園計畫為主：㈠投資設立神農木莊園有
    限公司（統編00000000）等系列商店，佔股權99%，並由乙
    方負責所有營運與發展事宜，佔股權1%。㈡神農莊園每年盈
    餘分配，公司營運保留50%，並分配甲方14%、乙方20%、丙
    方16%。三、本協議於三方簽署後生效，合作內容異動應由
    三方合議後調整之。」等語（見原審卷第105頁），係三方
    協議合作發展萬得公司，並約定上訴人、被上訴人及林輝雄
    就協議發展萬得公司之股權分擔比例，再由萬得公司出資設
    立神農木公司等系列商店，占股權99%，被上訴人佔股權1%
    ，及其等就協議合作發展萬得公司轉投資神農木公司等神農
    莊園系列商店，就神農莊園系列商店每年盈餘之利益分配比
    例，且載明該合作協議係經三方簽署後生效，合作內容異動
    應由三方合議調整之，可見該合作協議書係在上訴人於108
    年11月26日、27日出資共500萬元，並於同年12月3日完成神
    農木公司核准設立登記之後5個多月才簽署，參以當時神農
    木公司之人事、行政、財務、會計及帳務全由上訴人全權負
    責掌理，已如前述，尚非由被上訴人負責所有營運與發展事
    宜，可見該合作協議尚未付諸實行，且該合作協議並無溯及
    生效之明文約定，復無隻字片語提及被上訴人所稱系爭合夥
    之3人出資比例、委由上訴人提供現金500萬元，及由系爭合
    夥將系爭出資額借名登記於被上訴人名下等情事，另被上訴
    人所提出109年4月19日深兆智慧合作協議書草稿，雖提及「
    自（西元）2019年10月1日起共同合作」，然亦未提及系爭
    合夥之3人出資比例、委由上訴人提供現金500萬元，及由系
    爭合夥將系爭出資額借名登記於被上訴人名下等情事，況依
    公司法第99條之1：「有限公司之股東出資除現金外，得以
    對公司所有之貨幣債權、公司事業所需之財產或技術抵充之
    。」、第100條：「公司資本總額，應由各股東全部繳足，
    不得分期繳款或向外招募」規定，是倘被上訴人、林輝雄於
    神農木公司設立時即均有以技術出資，應於設立時登記其等
    技術出資抵充之金額，然並未如此為之，神農木公司登記資
    本額僅有系爭出資額，益徵被上訴人、林輝雄並未以技術出
    資參與神農木公司之設立，上開合作協議係上訴人出資設立
    神農木公司借名登記於被上訴人名下後才簽立，且尚未實行
    ；另被上訴人所提上訴人109年6月8日張貼之記事本訊息，
    依其內容記載：「僅致WTC及神農莊園各位主管：由於疫情
    關係，公司新投入神農莊園未如預期，因此資金風險大增。
    經2月向股東議請解決，股東已積極籌措資金，…，本月再請
    所有主管共體時艱戮力配合以下措施，…」等語（見本院卷㈠
    第173頁），固可認上訴人有於該日張貼該訊息對萬得公司
    及神農莊園之各位主管表示萬得公司股東已積極籌措資金等
    語，但仍不足以證明108年12月間設立神農木公司之股東即
    系爭合夥，是被上訴人辯稱系爭出資額之借名者為系爭合夥
    ，該合作協議是系爭合夥成立神農木公司後補簽追認之合夥
    契約約定云云，均無足採信。
六、綜上所述，上訴人為系爭出資額之借名人，兩造間就系爭出
    資額之借名登記關係既已經上訴人於109年7月10日發函終止
    ，對兩造及神農木公司而言，系爭出資額之股東權利義務應
    歸上訴人以自己名義行使，但被上訴人否認，是上訴人請求
    確認被上訴人名下之系爭出資額之股東權利義務屬於上訴人
    ，為有理由，應予准許。從而原審就上開應准許部分，為上
    訴人敗訴之判決，尚有未洽，上訴論旨指摘原判決此部分不
    當，求予廢棄改判，為有理由，爰由本院廢棄改判如主文第
    二項所示。
七、本件事證已臻明確，兩造其餘之攻擊或防禦方法及所用之證
    據，經本院斟酌後，認為均不足以影響本判決之結果，爰不
    逐一論列，附此敘明。
八、據上論結，本件上訴為有理由，依民事訴訟法第450條、第7
    8條，判決如主文。
中　　華　　民　　國　　111 　年　　3 　　月　　8 　　日
                  民事第十五庭
                      審判長法  官  陳慧萍
                            法  官  沈佳宜
                            法  官  陳杰正
正本係照原本作成。
如不服本判決，應於收受送達後20日內向本院提出上訴書狀，其
未表明上訴理由者，應於提出上訴後20日內向本院補提理由書狀
（均須按他造當事人之人數附繕本）上訴時應提出委任律師或具
有律師資格之人之委任狀；委任有律師資格者，另應附具律師資
格證書及釋明委任人與受任人有民事訴訟法第466 條之1第1項但
書或第2項所定關係之釋明文書影本。如委任律師提起上訴者，
應一併繳納上訴審裁判費。
中　　華　　民　　國　　111 　年　　3 　　月　　8 　　日

 　　　　　　　　　　　 　　書記官  任正人